ACORDAO-COMPLETO-2414217

ACÓRDÃO 6857/2020 ATA 20/2020 - PRIMEIRA CÂMARA

VISTOS, relatados e discutidos estes autos de recurso de reconsideração interposto pelo Sr. Hélio Pereira de Paula contra o Acórdão 12178/2019-TCU-Primeira Câmara,
ACORDAM os Ministros do Tribunal de Contas da União, reunidos em sessão da Primeira Câmara, diante das razões expostas pelo Relator, em:
9.1. nos termos dos arts. 32, I, e 33 da Lei 8.443/1992, conhecer do presente recurso de reconsideração para, no mérito, negar-lhe provimento; e
9.2. dar ciência deste acórdão ao recorrente e ao Fundo Nacional de Saúde.

Tomada de contas especial. Programa Farmácia Popular do Brasil - Aqui tem farmácia popular (PFPB). Contas julgadas irregulares, com imputação de débito e multa. Recurso de reconsideração.

Primeira Câmara

Fundo Nacional de Saúde - FNS.

3. Interessados/Responsáveis/Recorrentes:
3.1. Responsáveis: Hélio Pereira de Paula (CPF XXX.898.091-XX) e Medical Farma - Medicamentos e Perfumaria Ltda. - ME (CNPJ 07.808.046/0001-80).
3.2. Recorrente: Hélio Pereira de Paula (CPF XXX.898.091-XX).

13.1. Ministros presentes: Walton Alencar Rodrigues (Presidente), Benjamin Zymler (Relator), Bruno Dantas e Vital do Rêgo.
13.2. Ministros-Substitutos presentes: Augusto Sherman Cavalcanti e Weder de Oliveira.

Helio Pereira de Paula

BENJAMIN ZYMLER

Ministro Walton Alencar Rodrigues.

I - Histórico
	Trata-se de recurso de reconsideração (peças 66 e 67) interposto pelo Sr. Hélio Pereira de Paula contra o Acórdão 12178/2019-TCU-Primeira Câmara (peça 63) , que apresenta a seguinte redação:
"ACORDAM os Ministros do Tribunal de Contas da União, reunidos em Sessão de Primeira Câmera, ante as razões expostas pelo Relator, em:
9.1. excluir Lucas Zogbi Pereira de Paula da presente tomada de contas especial;
9.2. rejeitar as alegações de defesa de Hélio Pereira de Paula e da Empresa Medical Cosméticos Ltda.;
9.3. julgar irregulares as contas de Hélio Pereira de Paula e da Empresa Medical Cosméticos Ltda., com fundamento nos arts. 1º, I; 16, III, "b" e "c"; 19; e 23, III, da Lei 8.443/1992, e condená-los, em regime de solidariedade, ao pagamento das quantias a seguir especificadas, com a fixação do prazo de quinze dias, a contar da notificação, para que comprovem, perante o Tribunal (art. 214, inciso III, alínea "a", do Regimento Interno do TCU) , o recolhimento das dívidas ao Fundo Nacional de Saúde, atualizadas monetariamente e acrescida dos juros de mora, calculados a partir das datas discriminadas, até a data do recolhimento, na forma prevista na legislação em vigor;
	DATA
	VALOR (R$) 

	28/2/2014
	283,50

	28/2/2014
	28.656,90

	28/2/2014
	19,20

	16/4/2014
	22.251,90

	16/4/2014
	183,78

	16/4/2014
	14,40

	12/5/2014
	24.050,70

	12/5/2014
	133,65

	30/5/2014
	25.945,40

	30/5/2014
	19,20

	30/5/2014
	19,20

	2/6/2014
	133,65

	7/7/2014
	27.372,10

	7/7/2014
	23,40

	7/7/2014
	33,60

	7/7/2014
	20,10

	7/7/2014
	1.266,80

	7/7/2014
	63,99

	31/7/2014
	25.609,00

	31/7/2014
	19,20

	31/7/2014
	16,80

	31/7/2014
	24,00

	31/7/2014
	33,60

	31/7/2014
	889,20

	1º/8/2014
	294,03

	1º/8/2014
	13,77

	1º/9/2014
	29.282,40

	1º/9/2014
	19,20

	01/09/2014
	1.080,00

	01/09/2014
	59,40

	01/09/2014
	39,60

	01/09/2014
	19,20

	09/09/2014
	160,38

	09/09/2014
	13,77

	01/10/2014
	29.993,80

	01/10/2014
	38,40

	01/10/2014
	19,20

	01/10/2014
	85,80

	01/10/2014
	7,20

	01/10/2014
	7,20

	01/10/2014
	584,40

	02/10/2014
	53,46

	02/10/2014
	13,77

	03/11/2014
	28.170,50

	03/11/2014
	106,92

	03/11/2014
	67,20

	03/11/2014
	13,77

	03/11/2014
	2,40

	03/11/2014
	33,60

	03/11/2014
	13,77

	03/11/2014
	768,00

	28/11/2014
	29.758,60

	28/11/2014
	106,92

	28/11/2014
	1.012,20

	28/11/2014
	41,31

	28/11/2014
	20,40

	28/11/2014
	24,60

	28/11/2014
	13,77

	28/11/2014
	30,00

	14/1/2015
	25.406,50

	14/1/2015
	160,38

	14/1/2015
	57,60

	14/1/2015
	4.054,20

	14/1/2015
	80,70

	14/1/2015
	13,77

	14/1/2015
	11,70

	14/1/2015
	19,20

	14/1/2015
	76,80

	9/2/2015
	21.698,40

	9/2/2015
	133,65

	9/2/2015
	88,80

	3/3/2015
	26,73

	3/3/2015
	23.007,50

	3/3/2015
	74,40

	2/4/2015
	18.636,10

	2/4/2015
	1.122,66

	2/4/2015
	117,60

	2/4/2015
	33,60

	5/5/2015
	18.769,80

	5/5/2015
	1.176,12

	5/5/2015
	82,80

	12/6/2015
	19.224,60

	12/6/2015
	108,90

	15/6/2015
	975,74

	3/7/2015
	18.510,50

	3/7/2015
	855,36

	3/7/2015
	92,10

	3/7/2015
	53,46

	3/7/2015
	40,80

	3/7/2015
	53,46

	5/8/2015
	18.616,70

	5/8/2015
	130,80

	5/8/2015
	19,20

	6/8/2015
	1.897,83

	31/8/2015
	16.418,10

	31/8/2015
	1.283,04

	31/8/2015
	150,00

	14/10/2015
	13.689,20

	14/10/2015
	1.657,26

	14/10/2015
	126,00

	14/10/2015
	22,80

	30/10/2015
	14.224,70

	30/10/2015
	2.245,32

	30/10/2015
	146,40

	30/10/2015
	42,00

	18/12/2015
	14.512,50

	18/12/2015
	1.416,69

	18/12/2015
	61,20

	18/12/2015
	75,30

	21/1/2016
	14.570,30

	21/1/2016
	374,22

	21/1/2016
	178,50

	21/1/2016
	81,60

	17/2/2016
	1.470,15

	17/2/2016
	10.016,20

	17/2/2016
	94,80

	17/2/2016
	67,20

9.4. aplicar a Hélio Pereira de Paula e da Empresa Medical Cosméticos Ltda. a multa individual prevista no artigo 57 da Lei 8.443/1992, no valor de R$ 200.000,00 (duzentos mil reais) , fixando-lhes o prazo de 15 (quinze) dias, a contar da notificação, para que comprovem, perante o Tribunal (art. 214, inciso III, alínea "a", do Regimento Interno) , o recolhimento das dívidas ao Tesouro Nacional, atualizadas monetariamente desde a data do presente acórdão até a dos efetivos recolhimentos, se forem pagas após o vencimento, na forma da legislação em vigor;"
2.	Originalmente, tratou-se de tomada de contas especial instaurada pelo Fundo Nacional de Saúde - FNS contra a empresa Medical Farma - Medicamentos e Perfumaria Ltda. - ME, atual Medical Cosméticos Ltda., solidariamente com os Srs. Hélio Pereira de Paula (sócio administrador dessa entidade) e Lucas Zogbi Pereira de Paula (sócio responsável técnico dessa instituição) , em razão da aplicação irregular de recursos oriundos do Sistema Único de Saúde (SUS) , no âmbito do Programa Farmácia Popular do Brasil - Aqui Tem Farmácia Popular (PFPB) , no município de Paranaíba (MS) , no período de 1º/1/2014 a 31/1/2016.
3.	A TCE foi instaurada com fulcro nas seguintes irregularidades, que foram detectadas por meio de auditoria realizada, em julho de 2016, pelo Departamento Nacional de Auditoria do SUS (Denasus) :
dispensação de medicamentos em quantidades superiores àquelas que teriam sido adquiridas junto aos distribuidores, tendo em vista as notas fiscais apresentadas;
ausência de documentos referentes à dispensação de medicamentos do PFPB; 
receitas com datas vencidas ou pós dispensação ou com dados incompletos, rasurados ou divergentes do que foi registrado no cupom; e
dispensações em nome de pessoas falecidas, após a data do óbito.
4.	Inicialmente, o dano ao erário foi estimado no valor histórico de R$ 564.711,28 (quinhentos e sessenta e quatro mil setecentos e onze reais e vinte e oito centavos) . Contudo, no mês de janeiro de 2016, foi retida uma transferência no montante de R$ 17.307,13 (dezessete mil trezentos e sete reais e treze centavos) . Por via de consequência, o valor do débito foi fixado em R$ 547.404,15 (quinhentos e quarenta e sete mil quatrocentos e quatro reais e quinze centavos) .
5.	O FNS, no Relatório de Tomada de Contas Especial 172/2017 (peça 25) , imputou responsabilidade solidária à empresa Medical Cosméticos Ltda. e aos Srs. Hélio Pereira de Paula e Lucas Zogbi Pereira de Paula pelos prejuízos sob comento. A Controladoria-Geral da União anuiu ao encaminhamento proposto (peças 26, 27 e 28) . Em seguida, o Ministro de Estado da Saúde declarou ter tido ciência das conclusões dessas instâncias (peça 29) .
6.	No âmbito do TCU, a Empresa Medical Cosméticos Ltda. e os Srs. Hélio Pereira de Paula e Lucas Zogbi Pereira de Paula foram citados (peças 44, 46 e 45, respectivamente) , em regime de solidariedade, pelas seguintes irregularidades:
	a) falta de apresentação de notas fiscais que comprovassem a aquisição dos medicamentos ou correlatos dispensados pelo Programa Farmácia Popular do Brasil, no valor original de R$ 534.667,24 (quinhentos e trinta e quatro mil seiscentos e sessenta e sete reais e vinte e quatro centavos) ;
	b) registro de dispensação de medicamentos do PFPB utilizando CPF e nome de pessoas falecidas, no valor original de R$ 1.793,76 (mil setecentos e noventa e três reais e setenta e seis centavos) ;
	c) falta de apresentação de cupons vinculados ou respectivas cópias de receitas médicas e documentos, no valor original de R$ 9.815,18 (nove mil oitocentos e quinze reais e dezoito centavos) ;
	d) cupom vinculado com dados divergentes ou sem a respectiva receita médica, no valor original de R$ 181,50 (cento e oitenta e um reais e cinquenta centavos) ;
	e) receita médica com dados incompletos, ilegíveis ou rasurados, no valor original de R$ 232,41 (duzentos e trinta e dois reais e quarenta e um centavos) ;
f) receita médica com irregularidades quanto à data, no valor original de R$ 26,40 (vinte e seis reais e quarenta centavos) ; e
g) entrevistados que declararam não ser usuários do PFPB, no valor original de R$ 687,66 (seiscentos e oitenta e sete reais e sessenta e seis centavos) .
7.	Os responsáveis apresentaram alegações de defesa em conjunto (peça 50, p. 1 a 4) e documentos referentes a ações promovidas nas esferas administrativa e judicial (peças 50, p. 5 a 50, e 51) .
8.	Após analisar os documentos acostados aos presentes autos, a SecexTCE propôs (peças 59 a 61) :
	a) excluir a responsabilidade do Sr. Lucas Zogbi Pereira de Paula;
	b) rejeitar as alegações de defesa apresentadas pelos demais responsáveis; e
	c) julgar irregulares as contas da empresa Medical Cosméticos Ltda. e do Sr. Hélio Pereira de Paula, imputando-lhes débito solidário no valor histórico de R$ 547.404,15 (quinhentos e quarenta e sete mil quatrocentos e quatro reais e quinze centavos) e aplicando-lhes a multa individual prevista no art. 57 da Lei 8.443/1992.
9.	O Procurador Rodrigo Medeiros de Lima manifestou sua concordância com essa proposta (peça 62) .
10.	O Ministro Walton Alencar Rodrigues, relator a quo do feito, anuiu às conclusões e ao encaminhamento proposto pela unidade técnica. Adicionalmente, salientou que:
"Não havendo, nestes autos, elementos que demonstrem a boa-fé ou a ocorrência de outros excludentes de culpabilidade da Medical Cosméticos Ltda. e de seu sócio administrador Hélio Pereira de Paula, julgo as contas dos responsáveis irregulares, imputando-lhes, em regime de solidariedade, o débito original de R$ 547.404,15, bem como, aplico-lhes a multa individual prevista no art. 57 da Lei 8.443/1992, no valor de R$ 200.000,00, tendo em vista a gravidade das respectivas condutas.
O débito, atualizado até 16/1/2019, importa em R$ 680.607,19.
Feitas essas considerações, voto por que o Tribunal de Contas da União aprove o acórdão que ora submeto à apreciação deste Colegiado."
11.	Irresignado, o Sr. Hélio Pereira de Paula interpôs o presente recurso de reconsideração.
II - Análise deste recurso
12.	Preliminarmente, o auditor reiterou a proposta de conhecer do recurso em tela e suspender os efeitos dos itens 9.3, 9.4 e 9.5 do Acórdão 12178/2019-TCU-Primeira Câmara, que foi acolhida por mim, por meio de despacho (peça 87) .
13.	Quanto ao mérito, o auditor afirmou que:
	- Alegações do recorrente quanto à possibilidade de encerramento desta TCE em decorrência da celebração de um termo de ajustamento de conduta firmado com o MPF
a) a conduta do recorrente ensejou a instauração de uma ação judicial pelo Ministério Público Federal, que foi extinta com resolução do mérito, nos termos do art. 487, II, alínea "b", do Código de Processo Civil, em decorrência da celebração de um termo de ajustamento de conduta; 
b) assim sendo, por força dos princípios constitucionais da segurança das relações jurídicas e da prevalência da decisão judicial, impõe-se o encerramento do presente processo administrativo; e
c) pagamentos efetuados no âmbito do mencionado termo acarretariam um pagamento em duplicidade em relação aos desembolsos efetuados em decorrência do acórdão condenatório proferido por esta Corte de Contas;
	- Análise das alegações do recorrente
a) o TCU, no exercício da competência conferida pelos arts. 71, II, da Constituição Federal e 1º, I, da Lei 8.443/1992, julga as contas daqueles que derem causa a perda, extravio ou qualquer outra irregularidade de que resulte dano ao erário;
b) em conformidade com a jurisprudência pacífica desta Corte de Contas, o princípio da independência das instâncias administrativa e judicial afasta a litispendência entre processo desta Corte de Contas e outro versando sobre matéria idêntica no âmbito do Poder Judiciário. Nesse sentido, podem ser citados, por exemplo, os Acórdão 1487/2017-TCU-Primeira Câmara (relatado pelo Ministro Walton Alencar Rodrigues) , 3.535/2015-2ª Câmara (relatado pelo Ministro Augusto Nardes) e 680/2015-Plenário (relatado pelo Ministro-Substituto André de Carvalho) ;
c) a exceção ao princípio da independência das instâncias é a sentença proferida em juízo penal, que decide pela inexistência do fato ou pela negativa de autoria, o que não se verifica no presente caso;
d) o Supremo Tribunal Federal tem apoiado a tese da independência entre as instâncias administrativa e penal, como se observa nos Mandados de Segurança 26.969-DF e 25.880-DF. Também o Superior Tribunal de Justiça encampa esse tese, como se verifica nos Mandados de Segurança 7.080-DF, 7.138-DF e 7.042-DF) ;
e) cumpre esclarecer que, segundo a jurisprudência do TCU, a tramitação de ações em outras esferas não configura dupla apenação (bis in idem) . Afinal, o risco de ressarcimento em duplicidade por parte do responsável está afastado, uma vez que os valores eventualmente satisfeitos deverão ser abatidos na execução, consoante disposto na Súmula TCU 128 e nos Acórdão 2181/2017-TCU-Primeira Câmara e 304/2017- Plenário (relatados pelo Ministro Bruno Dantas) e 2.860/2017-2ª Câmara (relatado pelo Ministro Vital do Rêgo) ; e
f) as alegações de que eventuais pagamentos efetuados em cumprimento ao mencionado termo de ajustamento de conduta caracterizariam bis in idem, frente à condenação pelo TCU, devem ser afastadas. Afinal, conforme se observa no Acórdão 634/2017-TCU-Plenário (relatado pelo Ministro Vital do Rêgo) :
"Eventuais recolhimentos ao erário em cumprimento a termo de ajustamento de conduta junto ao Ministério Público não caracterizam bis in idem frente a condenação pelo TCU, uma vez que a devida compensação pode ser realizada na fase de execução do acórdão condenatório, de forma a evitar ressarcimento em duplicidade." 
14.	Com fulcro nessas considerações, o auditor concluiu que não é possível encerrar este processo meramente em razão da existência de TAC firmado na Justiça Federal, dado que a instância administrativa é independente da judicial. Diante disso, propôs (peça 106) :
	a) conhecer do presente recurso, para, no mérito, negar-lhe provimento; e
	b) dar ciência do acórdão que for prolatado ao recorrente, ao Fundo Nacional de Saúde e aos demais interessados.
15.	O Diretor da Secretaria de Recursos, no exercício de competência delegada pelo titular daquela unidade técnica, manifestou sua concordância com essa proposta (peça 107) .
16.	O Procurador Rodrigo Medeiros de Lima também se pronunciou favoravelmente ao entendimento esposado pela unidade técnica (peça 108) .
	É o Relatório.

8.1. Aldo Mário de Freitas Lopes (OAB/MS 2.679) e Leopoldo Fernandes da Silva Lopes (OAB/MS 9.983), representando o Sr. Hélio Pereira de Paula (CPF 080.898.091-20).

Procurador Rodrigo Medeiros de Lima.

Tomada de ContaS Especial. Programa Farmácia Popular do Brasil - Aqui Tem Farmácia Popular (PFPB). Irregularidades cometidas pela Empresa Medical Farma - Medicamentos e Perfumaria Ltda. - ME, no município de Paranaíba (MS), no período de 1º/1/2014 a 31/1/2016. Caráter convenial das avenças celebradas no âmbito do PFPB. Contas irregulares da empresa e de seu sócio-administrador. Débito. Multas. RECURSO DE RECONSIDERAÇÃO. CONHECIMENTO. NÃO PROVIMENTO. MANUTENÇÃO DOS EXATOS TERMOS DO ACÓRDÃO RECORRIDO.

TOMADA DE CONTAS ESPECIAL (TCE)

Secretaria de Recursos (SERUR) e Secretaria de Controle Externo de Tomada de Contas Especial (SecexTCE).

I - Histórico
	
	Trata-se de recurso de reconsideração interposto pelo Sr. Hélio Pereira de Paula contra o Acórdão 12178/2019-TCU-Primeira Câmara, relatado pelo Ministro Walton Alencar Rodrigues, que apresenta a seguinte redação:
"ACORDAM os Ministros do Tribunal de Contas da União, reunidos em Sessão de Primeira Câmera, ante as razões expostas pelo Relator, em:
9.1. excluir Lucas Zogbi Pereira de Paula da presente tomada de contas especial;
9.2. rejeitar as alegações de defesa de Hélio Pereira de Paula e da Empresa Medical Cosméticos Ltda.;
9.3. julgar irregulares as contas de Hélio Pereira de Paula e da Empresa Medical Cosméticos Ltda., com fundamento nos arts. 1º, I; 16, III, "b" e "c"; 19; e 23, III, da Lei 8.443/1992, e condená-los, em regime de solidariedade, ao pagamento das quantias a seguir especificadas, com a fixação do prazo de quinze dias, a contar da notificação, para que comprovem, perante o Tribunal (art. 214, inciso III, alínea "a", do Regimento Interno do TCU) , o recolhimento das dívidas ao Fundo Nacional de Saúde, atualizadas monetariamente e acrescida dos juros de mora, calculados a partir das datas discriminadas, até a data do recolhimento, na forma prevista na legislação em vigor;
	DATA
	VALOR (R$) 

	28/2/2014
	283,50

	28/2/2014
	28.656,90

	28/2/2014
	19,20

	16/4/2014
	22.251,90

	16/4/2014
	183,78

	16/4/2014
	14,40

	12/5/2014
	24.050,70

	12/5/2014
	133,65

	30/5/2014
	25.945,40

	30/5/2014
	19,20

	30/5/2014
	19,20

	2/6/2014
	133,65

	7/7/2014
	27.372,10

	7/7/2014
	23,40

	7/7/2014
	33,60

	7/7/2014
	20,10

	7/7/2014
	1.266,80

	7/7/2014
	63,99

	31/7/2014
	25.609,00

	31/7/2014
	19,20

	31/7/2014
	16,80

	31/7/2014
	24,00

	31/7/2014
	33,60

	31/7/2014
	889,20

	1º/8/2014
	294,03

	1º/8/2014
	13,77

	1º/9/2014
	29.282,40

	1º/9/2014
	19,20

	01/09/2014
	1.080,00

	01/09/2014
	59,40

	01/09/2014
	39,60

	01/09/2014
	19,20

	09/09/2014
	160,38

	09/09/2014
	13,77

	01/10/2014
	29.993,80

	01/10/2014
	38,40

	01/10/2014
	19,20

	01/10/2014
	85,80

	01/10/2014
	7,20

	01/10/2014
	7,20

	01/10/2014
	584,40

	02/10/2014
	53,46

	02/10/2014
	13,77

	03/11/2014
	28.170,50

	03/11/2014
	106,92

	03/11/2014
	67,20

	03/11/2014
	13,77

	03/11/2014
	2,40

	03/11/2014
	33,60

	03/11/2014
	13,77

	03/11/2014
	768,00

	28/11/2014
	29.758,60

	28/11/2014
	106,92

	28/11/2014
	1.012,20

	28/11/2014
	41,31

	28/11/2014
	20,40

	28/11/2014
	24,60

	28/11/2014
	13,77

	28/11/2014
	30,00

	14/1/2015
	25.406,50

	14/1/2015
	160,38

	14/1/2015
	57,60

	14/1/2015
	4.054,20

	14/1/2015
	80,70

	14/1/2015
	13,77

	14/1/2015
	11,70

	14/1/2015
	19,20

	14/1/2015
	76,80

	9/2/2015
	21.698,40

	9/2/2015
	133,65

	9/2/2015
	88,80

	3/3/2015
	26,73

	3/3/2015
	23.007,50

	3/3/2015
	74,40

	2/4/2015
	18.636,10

	2/4/2015
	1.122,66

	2/4/2015
	117,60

	2/4/2015
	33,60

	5/5/2015
	18.769,80

	5/5/2015
	1.176,12

	5/5/2015
	82,80

	12/6/2015
	19.224,60

	12/6/2015
	108,90

	15/6/2015
	975,74

	3/7/2015
	18.510,50

	3/7/2015
	855,36

	3/7/2015
	92,10

	3/7/2015
	53,46

	3/7/2015
	40,80

	3/7/2015
	53,46

	5/8/2015
	18.616,70

	5/8/2015
	130,80

	5/8/2015
	19,20

	6/8/2015
	1.897,83

	31/8/2015
	16.418,10

	31/8/2015
	1.283,04

	31/8/2015
	150,00

	14/10/2015
	13.689,20

	14/10/2015
	1.657,26

	14/10/2015
	126,00

	14/10/2015
	22,80

	30/10/2015
	14.224,70

	30/10/2015
	2.245,32

	30/10/2015
	146,40

	30/10/2015
	42,00

	18/12/2015
	14.512,50

	18/12/2015
	1.416,69

	18/12/2015
	61,20

	18/12/2015
	75,30

	21/1/2016
	14.570,30

	21/1/2016
	374,22

	21/1/2016
	178,50

	21/1/2016
	81,60

	17/2/2016
	1.470,15

	17/2/2016
	10.016,20

	17/2/2016
	94,80

	17/2/2016
	67,20

9.4. aplicar a Hélio Pereira de Paula e da Empresa Medical Cosméticos Ltda. a multa individual prevista no artigo 57 da Lei 8.443/1992, no valor de R$ 200.000,00 (duzentos mil reais) , fixando-lhes o prazo de 15 (quinze) dias, a contar da notificação, para que comprovem, perante o Tribunal (art. 214, inciso III, alínea "a", do Regimento Interno) , o recolhimento das dívidas ao Tesouro Nacional, atualizadas monetariamente desde a data do presente acórdão até a dos efetivos recolhimentos, se forem pagas após o vencimento, na forma da legislação em vigor;"
2.	Originalmente, tratou-se de tomada de contas especial instaurada pelo Fundo Nacional de Saúde/Ministério da Saúde (FNS/MS) , em desfavor da Empresa Medical Farma - Medicamentos e Perfumaria Ltda. - ME, atual Medical Cosméticos Ltda., solidariamente com os Srs. Hélio Pereira de Paula (sócio administrador) e Lucas Zogbi Pereira de Paula (sócio responsável técnico) , em razão da aplicação irregular de recursos do Sistema Único de Saúde (SUS) , no âmbito do Programa Farmácia Popular do Brasil - Aqui Tem Farmácia Popular (PFPB) , no município de Paranaíba/MS, no período de 1º/1/2014 a 31/1/2016.
3.	A tomada de contas especial foi instaurada devido às seguintes irregularidades apontadas por auditoria do Departamento Nacional de Auditoria do SUS (Denasus) , realizada em julho de 2016:
a)	dispensa de medicamentos em quantidades superiores àquelas adquiridas junto aos distribuidores, tendo em vista as notas fiscais apresentadas;
b)	ausência de documentos referentes à dispensação de medicamentos do PFPB; 
c)	receitas com irregularidades referentes a data (vencida ou pós dispensação) e a dados (incompletos, rasurados ou divergentes do registrado no cupom) ; 
d)	dispensações em nome de pessoas falecidas, após a data do óbito.
4.	As irregularidades ocasionaram dano ao erário no valor de R$ 564.711,28 (quinhentos e sessenta e quatro mil setecentos e onze reais e vinte e oito centavos) . Destaco que, no mês de janeiro de 2016, houve a retenção de R$ 17.307,13 (dezessete mil trezentos e sete reais e treze centavos) . Assim sendo, restou um débito no valor de R$ 547.404,15 (quinhentos e quarenta e sete mil quatrocentos e quatro reais e quinze centavos) .
5.	O tomador de contador do FNS concluiu pela responsabilização solidária da empresa Medical Cosméticos Ltda. e dos Srs. Hélio Pereira de Paula e Lucas Zogbi Pereira de Paula pelo débito apurado nestes autos. A Controladoria-Geral da União anuiu a esse entendimento.
6.	No âmbito do TCU, esses responsáveis foram citados, em regime de solidariedade, pelas seguintes irregularidades:
a) falta de apresentação de notas fiscais comprovando a aquisição de medicamentos ou correlatos dispensados pelo Programa Farmácia Popular do Brasil, no valor original de R$ 534.667,24 (quinhentos e trinta e quatro mil seiscentos e sessenta e sete reais e vinte e quatro centavos) ;
b) registro de dispensação de medicamentos do PFPB constando CPF e nome de pessoas falecidas, no valor original de R$ 1.793,76 (mil setecentos e noventa e três reais e setenta e seis centavos) ;
c) falta de apresentação de cupons vinculados ou de cópias de receitas médicas e documentos, no valor original de R$ 9.815,18 (nove mil oitocentos e quinze reais e dezoito centavos) ;
d) cupom vinculado com dados divergentes sem a respectiva receita médica, no valor original de R$ 181,50 (cento e oitenta e um reais e cinquenta centavos) 
e) receita médica com dados incompletos, ilegíveis ou rasurados, no valor original de R$ 232,41 (duzentos e trinta e dois reais e quarenta e um centavos) ;
f) receita médica com irregularidades quanto à data, no valor original de R$ 26,40 (vinte e seis reais e quarenta centavos) ; e
g) supostos beneficiários que declararam não ser usuários do PFPB, no valor original de R$ 687,66 (seiscentos e oitenta e sete reais e sessenta e seis centavos) .
7.	Os responsáveis apresentaram tempestivamente alegações de defesa em conjunto. Após analisar essas alegações, a SecexTCE propôs sua rejeição, com o consequente julgamento pela irregularidade das contas da empresa Medical Cosméticos Ltda. e do Sr. Hélio Pereira de Paula. Adicionalmente, sugeriu que lhes fosse imputado débito solidário no valor histórico de R$ 547.404,15 (quinhentos e quarenta e sete mil quatrocentos e quatro reais e quinze centavos) e aplicada a multa individual prevista no art. 57 da Lei 8.443/1992. Por fim, pleiteou a exclusão da responsabilidade do sócio minoritário da sociedade empresária, Zogbi Pereira de Paula.
8.	O Ministro Walton Alencar Rodrigues acolheu essa proposta e proferiu o voto condutor do Acórdão 12178/2019-TCU-Primeira Câmara, anteriormente transcrito neste voto.
9.	Irresignado, o Sr. Hélio Pereira de Paula interpôs o presente recurso, tendo alegado, em síntese, que:
a) juntamente com o Sr. Zogbi Pereira de Paula e a empresa Medical Cosméticos Ltda., foi citado na Ação de Improbidade Administrativa 0001016-.07-2017.403.6003, ajuizada na 1ª Vara Federal de Três Lagoas (MS) , pelos mesmos fatos apurados nesta tomada de contas especial;
b) apresentou regularmente sua defesa, contudo, na audiência designada pelo juiz daquela Vara Federal, o Ministério Público Federal propôs um acordo, que foi aceito pelo recorrente e homologado judicialmente;
c) por via de consequência, o processo foi extinto, com julgamento do mérito, nos termos do art. 487, III, alínea "b", do Código de Processo Civil; e
d) diante disso, esta TCE deve ser arquivada, sendo extintos todos os seus efeitos legais.
10.	Após analisar a peça recursal em tela, a Secretaria de Recursos concluiu não ser possível encerrar este feito em decorrência da celebração de um acordo com o MPF, uma vez que a instância administrativa é independente da judicial. Por via de consequência, propôs conhecer do presente recurso, para, no mérito, negar-lhe provimento.
11.	O Procurador Rodrigo Medeiros de Lima manifestou sua concordância com essa proposta.
II - Análise do mérito do recurso
12.	Com fulcro na análise empreendida pela unidade técnica, que incorporo desde já às minhas razões de decidir, manifesto minha concordância com as instâncias precedentes. Contudo, entendo necessário tecer algumas considerações adicionais, o que passo a fazer.
13.	Quanto à Ação de Improbidade Administrativa 0001016-.07-2017.403.6003, no âmbito da qual foi celebrado o acordo mencionado pelo recorrente como fundamento para o pretendido arquivamento desta tomada de contas especial, cabe esclarecer que os processos que tramitam em outras instâncias não obstam as apurações de irregularidades realizadas por esta Corte de Contas.
14.	Com efeito, este Tribunal possui jurisdição e competência próprias estabelecidas na Constituição Federal e na Lei Orgânica desta Corte, não sofrendo restrição em razão de processos que tramitem ou tenham tramitado em outras instâncias.
15.	Impende registrar que, no ordenamento jurídico brasileiro, vigora o princípio da independência das instâncias, em face do qual podem ocorrer condenações simultâneas nas diferentes esferas (cível, criminal e administrativa) .
16.	Aduzo que o art. 935 do Código Civil prescreve que a "responsabilidade civil é independente da criminal, não se podendo questionar mais sobre a existência do fato, ou sobre quem seja o seu autor, quando estas questões se acharem decididas no juízo criminal". 
17.	Esse dispositivo deve ser conjugado com o art. 66 do Código de Processo Penal, o qual estabelece que, "não obstante a sentença absolutória no juízo criminal, a ação civil poderá ser proposta quando não tiver sido, categoricamente, reconhecida a inexistência material do fato".
18.	Interpretando esses dispositivos, constato que a sentença penal impedirá a propositura ou a continuidade de ação nos âmbitos civil e por extensão, administrativo, apenas se houver sentença penal absolutória negando categoricamente a existência do fato ou afirmando que não foi o réu quem cometeu o delito.
19.	Esse entendimento é pacífico no Supremo Tribunal Federal, conforme se verifica, por exemplo, nos acórdãos prolatados quando do julgamento dos Mandados de Segurança 21.948-RJ, 21.708-DF e 23.635-DF. Nesse último, o STF decidiu que a sentença proferida em processo penal é incapaz de gerar um direito líquido e certo de impedir o Tribunal de Contas da União de proceder à tomada de contas, mas poderá servir de prova em processos administrativos se concluir pela não ocorrência material do fato ou pela negativa de autoria.
20.	Ainda em observância a esse princípio, o art. 126 da Lei 8.112/1990 estabeleceu que a "responsabilidade administrativa do servidor será afastada no caso de absolvição criminal que negue a existência do fato ou sua autoria". 
21.	No que concerne especificamente ao caso vertente, destaco que a Lei 8.429/1992, que trata da improbidade administrativa, estabelece no seu artigo 12 que o responsável por ato de improbidade está sujeito às cominações estabelecidas naquela norma, independentemente das sanções penais, civis e administrativas previstas na legislação específica.
22.	Esse entendimento encontra amparo na jurisprudência dos tribunais pátrios. O Plenário do STF já decidiu, inclusive, que o ajuizamento de ação civil pública não retira a competência do TCU para instaurar tomada de contas especial, tendo em vista o disposto no art. 71 da Constituição Federal.
23.	Ao examinar essa hipótese, quando do julgamento do MS 25.880/DF, da relatoria do Ministro Eros Grau, o Pretório Excelso registrou que:
"EMENTA: MANDADO DE SEGURANÇA. TRIBUNAL DE CONTAS DA UNIÃO. COMPETÊNCIA. ART. 71, II, DA CONSTITUIÇÃO DO BRASIL E ART. 5º, II E VIII, DA LEI N. 8.443/1992. TOMADA DE CONTAS ESPECIAL. VIOLAÇÃO AOS ARTS. 148 A 182 DA LEI N. 8.112/1990. INOCORRÊNCIA. PROCEDIMENTO DISCIPLINADO NA LEI N. 8.443/1992. AJUIZAMENTO DE AÇÃO CIVIL PÚBLICA. PREJUDICIALIDADE DA TOMADA DE CONTAS ESPECIAL. IMPOSSIBILIDADE. INDEPENDÊNCIA ENTRE AS INSTÂNCIAS CIVIL, PENAL E ADMINISTRATIVA. QUESTÃO FÁTICA. DILAÇÃO PROBATÓRIA. IMPOSSIBILIDADE. SEGURANÇA DENEGADA. 
	1. A competência do Tribunal de Contas da União para julgar contas abrange todos quantos derem causa a perda, extravio ou outra irregularidade de que resulte dano ao erário, devendo ser aplicadas aos responsáveis, em caso de ilegalidade de despesa ou irregularidade de contas, as sanções previstas em lei, lei que estabelecerá, entre outras cominações, multa proporcional ao dano causado aos cofres públicos [art. 71, II, da CB/88 e art. 5º, II e VIII, da Lei n. 8.443/1992]. 
	(...) 
	4. O ajuizamento de ação civil pública não retira a competência do Tribunal de Contas da União para instaurar a tomada de contas especial e condenar o responsável a ressarcir ao erário os valores indevidamente percebidos. Independência entre as instâncias civil, administrativa e penal."
24.	Saliento que a jurisprudência pacífica do TCU acolhe o entendimento ora exposto, como se observa, por exemplo, no seguinte trecho do voto condutor do Acórdão 2/2003-TCU-Segunda Câmara (relatado pelo Ministro Adylson Motta) :
	"O TCU tem jurisdição própria e privativa sobre as pessoas e matérias sujeitas a sua competência, de modo que a proposição de qualquer ação no âmbito do Poder Judiciário não obsta que esta Corte cumpra sua missão constitucional. De fato, por força de mandamento constitucional (CF, art. 71, inc. II) , compete a este Tribunal julgar as contas dos administradores e demais responsáveis por dinheiros, bens e valores da administração federal direta e indireta, e as contas daqueles que derem causa a perda, extravio ou outra irregularidade de que resulte prejuízo ao Erário. E, para o exercício dessa atribuição específica, o TCU é instância independente, não sendo cabível, portanto, tal como pretende o interessado, que se aguarde manifestação do Poder Judiciário no tocante à matéria em discussão."
25.	Cumpre esclarecer ainda não ser cabível qualquer alegação de suposta litispendência ou bis in idem. Afinal, consoante exposto por mim no voto condutor do Acórdão 1038/2019-TCU-Plenário:
	"A existência de processos no Poder Judiciário e no TCU com idêntico objeto não caracteriza repetição de sanção sobre mesmo fato (bis in idem) nem litispendência. No ordenamento jurídico brasileiro, com exceção da sentença penal absolutória negando a existência do fato ou da autoria (art. 935 do Código Civil) , vigora o princípio da independência das instâncias, em razão do qual podem ocorrer condenações simultâneas nas diferentes esferas jurídicas (cível, criminal e administrativa) . O recolhimento do débito, em um ou outro processo, serve para comprovação de quitação e sana a dívida."
26.	Por fim, friso que o risco de um ressarcimento em duplicidade por parte do responsável está de todo afastado, em razão da orientação já sumulada nesta Corte no sentido de que os valores eventualmente já satisfeitos deverão ser considerados para efeito de abatimento na execução (Súmula TCU 128) .
27.	Com fulcro nessas considerações e em linha de sintonia com as instâncias precedentes, julgo que o recurso de reconsideração interposto pelo Sr. Hélio Pereira de Paula contra o Acórdão 12178/2019-TCU-Primeira Câmara deve ser conhecido para, no mérito, ser-lhe negado provimento.
	Diante do acima exposto, voto por que o Tribunal de Contas da União aprove o acórdão que ora submeto à apreciação deste Colegiado.
TCU, Sala das Sessões Ministro Luciano Brandão Alves de Souza, em 23 de junho de 2020.
BENJAMIN ZYMLER 
Relator